【裁判字號】    95,台上,2904
【裁判日期】    950525
【裁判案由】    常業詐欺
【裁判全文】
最高法院刑事判決            九十五年度台上字第二九○四號
    上  訴  人  甲○○
    選任辯護人  王東山律師
上列上訴人因常業詐欺案件，不服台灣高等法院中華民國九十二
年五月二十日第二審判決（九十二年度上訴字第八七○號，起訴
案號：台灣台北地方法院檢察署八十九年度偵字第一二七九一號
、九十年度偵字第一六一七九號），提起上訴，本院判決如下：
    主  文
原判決關於甲○○部分撤銷，發回台灣高等法院。
    理  由
本件原判決認定上訴人甲○○自民國八十九年二月間，透過綽號
「阿宏」之成年男子得知乙○（已經原審判處有期徒刑二年確定
）有管道取得台灣大哥大股份有限公司（下稱台灣大哥大公司）
、遠傳電信股份有限公司（下稱遠傳公司）、和信電信股份有限
公司（下稱和信公司）所製發可供進行三方通話及國際漫遊之Ｓ
ＩＭ卡，為供在泰國曼谷地區以每張泰幣五千元至八千元不等之
高價，轉賣予在泰國開設電信公司之不知名中東地區人士，雖明
知該等ＳＩＭ卡若非係自跳蚤市場收購之所謂王八卡，即係乙○
冒名向電信公司申請詐得之贓物，一旦轉售他人用以國際漫遊通
話，將造成台灣大哥大公司、遠傳公司、和信公司因無法收取通
訊費用蒙受鉅額損失。為賺取鉅額暴利，仍分別與綽號「阿宏」
之成年男子及該等中東地區人士共同基於常業故買贓物及常業詐
欺得利之犯意聯絡，自八十九年二月間起至八十九年六月間某日
止，委由在台灣地區之「阿宏」負責與乙○接洽聯繫，經由在台
北市北投地區○○○○路等處，以直接交貨或國際快遞送貨之方
式，向乙○以每張新台幣（下同）一、二千元至二、三千元不等
或計時抽成之計價方式，收購數量龐大如原判決附表（下稱附表
）一、三、四、五、六、七所示之ＳＩＭ卡，並轉賣予該等不知
名之中東地區人士開設之電信公司，以便泰國之中東地區人士得
持以進行國際漫遊通話，致台灣大哥大公司、遠傳公司、和信公
司受有鉅額損失（損失金額詳見附表一、三、四、五、六、七所
示）。上訴人煌每轉售一張ＳＩＭ卡，約可賺取差價三、四千元
，並與阿宏等人共同賴以維生，以之為常業。嗣上開電信公司因
發現上開ＳＩＭ卡均用以在泰國地區進行國際漫遊，且申請使用
及繳費情形異常，經報警查獲等情。因認第一審依牽連犯之例，
論處上訴人共同以詐術得財產上不法之利益為常業罪刑（累犯）
之判決，為無不合，予以維持，駁回上訴人在第二審之上訴，固
非無見。
惟查：（一）按行為人間有犯意之連絡及行為之分擔，彼此並有
互相利用對方行為之情形，即為共同正犯。是共同實施之犯罪行
為，係在合同意思範圍內，相互利用他人之行為，以達其犯罪之
目的，本即不必每一階段均已參與，祇須分擔犯罪行為之一部，
即應對全部所發生之結果共同負責。而共同正犯之意思聯絡，亦
不限於事前有所協議，祇須於行為當時，基於相互之認識，以共
同犯罪之意思參與者，即無礙於共同正犯之成立。查上訴人係與
乙○合作，以乙○冒名申請行動電話卡，再由乙○以每張一千二
百至一千五百元之代價轉賣給上訴人，由上訴人在泰國地區出售
予不知名之人士使用，以盜打行動電話，進行國際漫遊，而乙○
則利用郵寄快遞或親自前往泰國之方式，將冒名申請之行動電話
卡送至泰國，交給上訴人，並順便結帳等情，已據上訴人於第一
審審理時坦承不諱（見第一審卷第八七、八八頁），核與乙○所
供相符，乙○甚且供稱：「查獲之記帳單是甲○○（即上訴人）
叫我記的，以便他和電信公司拆帳用，他也會給我寫這些記帳單
的錢」、「他曾教我偽造身分證」、「查獲之記帳單是記載我所
交予甲○○之冒申ＳＩＭ卡，在泰國漫遊打多久，以便我與甲○
○拆帳之用」、「我將甲○○寄來的空白身分證掃瞄到電腦內，
將貼我的照片刪除掉，再掃瞄我畢業紀念冊同學的照片到電腦內
，我再依我從跳蚤市場買來的工商名冊，依照裡面的人名、年籍
資料列入電腦內，再以印表機印出後，以影印機影印，等製作好
身分證影本後，就拿到通訊行辦ＳＩＭ卡」等語（見第一六一七
九號偵查卷第十八、二二頁，第一審卷第九五頁），再參以上訴
人係與乙○間交易之數量多達數百張，足見其彼此間係在合同意
思範圍內，相互利用他人之行為，以達其犯罪之目的，自屬共同
正犯。原判決謂：「上訴人與乙○雙方合作關係乃基於買賣ＳＩ
Ｍ卡而存在，各自均有自己之盤算，乙○如何取得ＳＩＭ卡，並
非上訴人所重視，縱上訴人自始即知所購入之ＳＩＭ卡，有乙○
冒名申請詐得者，對於買受ＳＩＭ卡之行為，充其量僅能論以常
業故買贓物罪」云云，而認上訴人就冒名申辦ＳＩＭ卡行使偽造
文書等犯行部分，並非共同正犯，進而就該部分為不另無罪之諭
知（見原判決第十七、二三頁），其所為之判斷，似已違反經驗
與論理法則，而其認定事實所憑之證據亦與卷證資料不符，難謂
其判決非違背法令。（二）按有罪判決書之事實欄，為論罪科刑
適用法令之依據，凡於適用法令有關之事項，必須明確認定，詳
細記載，而後於理由內敘明其認定犯罪事實所憑之證據及其認定
之理由，方足資論罪科刑。次按刑法第三百四十九條所謂之贓物
，係指犯侵害財產罪如竊盜、搶奪、強盜、詐欺、侵占、恐嚇等
罪而取得之財物而言，從而因偽造文書取得之財物，能否謂為贓
物，非無研議之餘地。原判決事實欄認定上訴人自八十九年二月
間起至同年六月間某日止，委由在台灣地區之「阿宏」負責與乙
○接洽聯繫，經由在台北市北投地區○○○○路等處，以直接交
貨或國際快遞送貨之方式，向乙○以每張一、二千元至二、三千
元不等或計時抽成之計價方式，收購數量龐大如附表一、三、四
、五、六、七所示之ＳＩＭ卡，並轉賣予該等不知名之中東地區
人士開設之電信公司，以便泰國之中東地區人士得持以進行國際
漫遊通話，致台灣大哥大公司、遠傳公司、和信公司受有鉅額損
失。而該ＳＩＭ卡，若非係乙○自跳蚤市場收購之所謂王八卡，
即係乙○冒名向電信公司申請所得之贓物等情（見原判決第七、
八頁）。但查乙○自跳蚤市場收購之所謂王八卡，及其冒名向電
信公司申請所得之ＳＩＭ卡，如何可認係侵害他人財產之罪而取
得之贓物，原判決事實欄未予明確審認，詳加記載，理由欄亦未
詳加說明，遽行判決，有嫌速斷，且難昭折服，亦有未合。（三
）當事人於審判期日前或審判期日聲請調查之證據，如與待證事
實有重要關係，又非不能調查或不易調查，而法院未予調查，又
未認其無調查之必要，以裁定駁回之，或雖經調查，其所得如何
不足採取，亦未於判決理由內予以說明，其所踐行之訴訟程序，
自難謂非違法。查附表五、七有部分冒名申請之ＳＩＭ卡，其申
請日期係在八十九年六月二十二日以後，而乙○係於同年六月二
十二日下午二時許為警查獲，並直至同月二十三日下午五時許始
交保獲釋（見第一二七九一號偵查卷第三、九二頁），嗣並於同
月二十六日出國，並於同年七月十六日始行返國等情，此有內政
部警政署入出境管理局九十二年五月七日以境信昌字第○九二○
○四五三一三號函送之出入境紀錄表在卷可稽（見原審卷第一二
五、一二六頁），則冒名申請ＳＩＭ卡之日期在八十九年六月二
十二日以後之部分，是否仍為乙○或其同謀所為，自有再行調查
之必要。而上訴人於原審具狀請求傳喚證人鄭榮祥、徐敏啟以釐
清此部分事實（見原審卷第一○七頁），原審未予傳喚，亦未說
明無傳喚必要之理由，遽行判決，其所踐行之訴訟程序，亦屬於
法有違。以上或為上訴人上訴意旨所指摘，或為本院得依職權調
查之事項，應認原判決關於上訴人部分有撤銷發回更審之原因。
又原判決不另為無罪之諭知部分（原判決理由三）與發回部分，
有審判不可分之關係，應併予發回，合予指明。
據上論結，應依刑事訴訟法第三百九十七條、第四百零一條，判
決如主文。
中    華    民    國  九十五  年    五    月  二十五  日
                      最高法院刑事第五庭
                          審判長法官  莊  登  照
                                法官  洪  明  輝
                                法官  黃  一  鑫
                                法官  林  秀  夫
                                法官  徐  昌  錦
      本件正本證明與原本無異
                                      書  記  官
中    華    民    國  九十五  年    六    月    二    日
                                                      Ｙ


司法院資訊處製作；財團法人民間司法改革基金會備份。
